【裁判字號】    95,上訴,650
【裁判日期】    950719
【裁判案由】    偽造文書等
【裁判全文】
臺灣高等法院臺中分院刑事判決         95年度上訴字第650號
上  訴  人
即  被  告  戊○○
選任辯護人  陳俊傑律師
上列上訴人因偽造文書等案件，不服臺灣苗栗地方法院93年度訴
字第362號中華民國95年1月19日第一審判決（起訴案號：臺灣苗
栗地方法院檢察署91年度偵續字第54號、92年度偵字第3312號）
，提起上訴，本院判決如下：
    主  文
原判決撤銷。
戊○○連續行使偽造私文書，足以生損害於他人，處有期徒刑壹
年，90年1月12日及90年1月18日「委託書」上偽造「丙○○」之
署名各壹枚均沒收。
    事  實
一、戊○○與丙○○是夫妻。丙○○曾分別於民國（下同）89年
    6月7日及89年7月4日在中華郵政股份有限公司屏東新埤郵局
    第10支局（下稱新埤郵局）及苗栗嘉盛郵局第8支局（下稱
    苗栗郵局）開立郵政定期儲金帳戶，分別以其自有之資金存
    有新臺幣（下同）200萬及300萬之1年期定期儲金，均約定
    利息每月分期轉存局號000000-0、帳號000000-0號之潭子郵
    局其本人帳戶，其中於苗栗郵局之存款並約定有安全密碼。
    惟戊○○先於不詳時日，未經丙○○同意，取走丙○○放置
    於屏東住處之上述定期儲金之存單及辦理上述存款之印章，
    再以幫子女辦理轉換健保為由，向丙○○取得其所有之身分
    證，。戊○○明知丙○○並未授權或同意其以丙○○名義填
    寫委託書向上開郵局辦理定期儲金解約而提領現金款項，仍
    基於行使偽造私文書及意圖為自己不法所有之概括犯意，先
    後連續為下列行為：
  90年1月12日某時，戊○○持上述證件，前往新埤郵局，向
    新埤郵局承辦員曾信淳（原名：曾慶隆）不實表示其已獲丙○○委託前來辦理解約轉存事宜，並在委託書立書人欄內偽
    造丙○○之署名1枚，再將上述印章交給不知情之曾信淳由
    其代為用印，因而分別在上述委託書立書人欄、定期儲金存
    單背面、郵政定期儲金本息轉存申請書儲戶姓名欄上，盜用
    丙○○之印章，先後偽造丙○○名義之委託書、郵政定期儲
    金本息轉存申請書各1紙，戊○○偽造完成後，隨即交予曾
    信淳辦理定存解約事宜，以行使該等偽造之委託書、郵政定
    期儲金本息轉存申請書，並以此詐術，致曾信淳陷於錯誤，
    以為丙○○有授權戊○○代為辦理，而依其指示，將上述
    200萬元之定期儲金，予以提前解約，並如數交付而轉存戊○○所指定自己甲○○○局號0000000號、帳號000000-0號
    之帳戶，足以生損害於上開郵局對於客戶帳戶資料管理之正
    確性及丙○○。
  90年1月18日某時，戊○○持上述證件，前往苗栗郵局，向
    苗栗郵局承辦員丁○○不實表示其已獲丙○○委託前來辦理
    解約轉存事宜，並在委託書委託人姓名欄內偽造丙○○之署
    名1枚，再將上述印章交給不知情之丁○○由其代為用印，
    因而分別在上述委託書委託人姓名欄、定期儲金存單背面、
    郵政定期儲金本息轉存申請書儲戶姓名欄上，盜用丙○○之
    印章，先後偽造丙○○名義之委託書、郵政定期儲金本息轉
    存申請書各1紙，戊○○偽造完成後，隨即交予丁○○辦理
    定存解約事宜，以行使該等偽造之委託書、郵政定期儲金本
    息轉存申請書，並以此詐術，致丁○○陷於錯誤，以為丙○○有授權戊○○代為辦理，而依其指示，於同日13時49分左
    右，將上述300萬元之定期儲金，予以提前解約，扣除提前
    解約溢付利息餘額後，將298萬3251元如數交付而轉存戊○○所指定自己甲○○○局號0000000號、帳號000000-0號之
    帳戶，足以生損害於上開郵局對於客戶帳戶資料管理之正確
    性及丙○○。
二、嗣經丙○○及苗栗郵局提出告訴後，由臺灣苗栗地方法院檢
    察署檢察官偵查起訴。
    理  由
一、訊據上訴人即被告（下稱被告）戊○○固坦承其有有於上開
    時地將告訴人丙○○所開立之200萬元及300萬元郵局定期儲
    金解約轉存至其自己帳戶之事實，惟矢口否認犯罪，辯稱：
    當時2筆存款解約轉存時有經過告訴人丙○○同意，告訴人
    原同意其以該2筆存款投資大陸的生意，因事後反悔，才提
    出本件告訴。且當初告訴人丙○○當時有告知所設定之密碼
    ，其乃能於偵查中當庭告知檢察官。又其事後於告訴人利息
    帳戶匯款是為了要繳納小孩之保險費，因其為原先利息之用
    途，故由其負責每月存入云云。然查：
  證人即告訴人丙○○於90年8月29日檢察官訊問時指稱：「
    （告戊○○何事？）他盜領我定期存款。90年1月18日在苗
    栗郵局第8支局，這張存單是3百萬元，他提前解約將錢領走
    ，另一張面額2百萬，亦是90年1月12日，在屏東郵局新埤第
    10支局領走。（他的印鑑章、存單、身分證件何來？）我原
    藏在屏東縣住處，應是他自行取用，身分證件是委託他辦農
    會納保（健保）。（當時他有無告知？）無，他存單解約後
    還按月將利息轉入我帳戶，直至這2個月我才發現，他已前
    往大陸。（印鑑、存單有無交他保管？）答：無。」等語（
    見90年度偵字第4145號卷第4至5頁），於90年9月13日檢察
    官訊問時指稱：「（夫妻平日財物何人管理？）我管理，我
    先生戊○○從85年婚後即無工作。（平日何人居戶籍地？）
    我先生，我在苗栗工作，隔1、2個月才返家1次。（2份存單
    何人開戶？）均是我辦理開戶，解約委託書是戊○○所寫。
    （人在外地，印鑑及存單為何放家中？）因在外地賃居不安
    全，當時他未告知解約之事，利息仍按月入帳，所以我未發
    現遭解約提領。我在苗栗嘉盛郵局部分有設安全密碼，仍遭
    提領。」等語（見90年度偵字第4145號卷第16至17頁），於
    91年1月11日檢察官訊問時指稱：「（你先生向銀行解約5百
    萬，你同意否？）不同意。（有無去大陸？）有，但當時我
    以為是要去玩，不知先生盜領我的錢。（5百萬是何人的錢
    ？）全部都是我的。... （90年1月間都在何處工作？）苗
    栗。」等語（見90年度偵字第4145號卷第32至33頁），於91
    年4月16日檢察官訊問時指稱：「（被告每月轉錢至你何本
    帳號存摺？）即潭子郵局那本。（從何時被偷領？）90年1
    月。... （之前存摺摘要由定期轉帳變成入戶匯款，為何沒
    發現？）因為我很忙，未去特別注意。... （帳戶內之錢，
    是否有一部份屬於被告？）不是，他85年以後就沒什麼工作
    ，我是有叫他去郵局存。（在哪裡上班？）我在酒店上班。
    （你的安全密碼如何設定？）我是隨便設1個密碼。」等語
    （見90年度偵字第4145號卷第78至79頁），於92年2月17日
    檢察官訊問時指稱：「（印章跟定存單都是放在屏東家裡？
    ）是。（匯款目的是否如被告所說？）不是。... （若無跟
    團，戊○○帶你去何處？）廣東深圳，湖南張家界。... （
    為何那次你先回臺灣？）因為戊○○說要留在大陸，他說要
    找朋友。」等語（見91年度偵續字第54號卷第53至54頁），
    於93年4月9日檢察官訊問時指稱：「 他（賴麗嬌）應該不
    知道戊○○匯款何用...我就一直在苗栗工作，定期匯錢回
    去。（被告他說他有匯小孩的保險費？）他只要匯兩萬整數
    就好，他為何要匯兩筆又有尾數。（小孩的保險費是由定存
    利息支付？）不是，是從我簿子扣款，但是是同一本簿子，
    保險費總額是1萬8千元沒錯。（本來感情不錯？）是，但不
    知他會騙我錢，我想定存應是要本人才能領很複雜很放心。
    ... 我是想夫妻互相信任，努力工作後就可以收起來。...
    （以前戊○○說投資也是你願意的，且為何投資到大陸旅遊
    並去看工廠？）是他個人說詞，是有去玩，但沒有去看工廠
    ，我是因為沒有出過國，第1次出國大約是10幾天，都是去
    玩沒有看工廠，我本來有170萬的定存都已用他的名字，我
    想投資應該用這一筆錢就夠了。」等語（見91年度偵續字第
    54號卷第173頁、176至177頁），於原審94年4月20日準備程
    序中指稱：「被告總共盜領我5百萬元，我只希望被告再還
    我2百萬元」等語（見原審卷第34頁），於原審95年1月5日
    審理時證稱：「我在工作，金錢上因我比較忙，都叫被告去
    存，但沒有叫被告去取過款。（你何時來苗栗工作？）我大
    部分都在苗栗工作。（有關新埤郵局的存款，是何人去存的
    ？）我去辦理的。（辦存款時，需要何證件及資料？）身分
    證及印章。（當時有無設定密碼否？）沒有。（平常你的身
    份證及印章由誰保管？）平常都是放在我的身上，但如去遠
    的地方就會放在家中，但如工作我也會放在家中。（當初去
    新埤郵局辦理存款時的身分證及印章放在何處？）都放在家
    中。我是放在家裡，都沒有交給被告，我不知道被告如何找
    到我的印章。當時因要辦理健保，所以我（身分證及印章）
    交給他。（辦理健保是何時？）到新埤郵局領這些錢之前。
    （你記得健保證是何時領取的？）我忘了，好像要去申請小
    孩子的健保的手冊，我將我身分證及印章放在隱私的地方，
    只有我知道，我不知道被告為何找到。... （你知道戊○○
    到大陸做何事？）不清楚。（你去大陸是何時？）好像是90
    年，是領完錢後。（是否90年5月？）好像是。好像是去玩
    。... （你知道妳先生去大陸是投資大家樂？）我不清楚，
    但有聽他講，我們一起到大陸時，他有跟我提到。... （你
    同意妳先生到大陸投資大家樂否？）早知道，當然不同意。
    （到苗栗郵局辦存款時，是誰辦的？）我一人去辦... 到苗
    栗工作辦的，時間我忘了，但存款單上有寫日期。與新埤郵
    局一樣要身分證及印章。（有無設定密碼？）有。（你辦完
    此件後，身分證放在何處？）都還帶在身上... （身分證與
    印章是否放在一起？）大致是分開放，印章與存單是放在一
    起。（印章與存單會放在何處？）我是藏在大衣的口袋，有
    時也會藏在櫃子抽屜下面。... （你有無同意戊○○去大陸
    投資大家樂？）沒有，他沒有向我提起過，他大陸也沒有告
    訴我去大陸做什麼，我沒有打算要將此筆錢拿出來用。我從
    大陸旅遊回來後，我去新埤郵局詢問，後來才知道錢被解約
    了。...（你是否曾出具委託書，請戊○○領過款？）都不
    曾，連一般的都不會請他領。（此2份委託書有無事前寫好
    ，放在家中？）沒有，上面的筆跡也不是我的。...（你有
    無與戊○○協議保險費由他來繳？）不曾協議。（他有無說
    要付戴玉清的保險費？）沒有。...（你說戊○○從大陸回
    到台灣後，到新埤郵局問，才知道錢被提領，那你如何發覺
    異狀？）因我想要解約，把數小筆存款存成一筆大筆的。（
    是否自己想要去辦解約，才發覺被妳先生解約掉了？）是的
    。（你是否因為先前同意被告大陸的投資事業，事後反悔才
    反咬被告？）不是，我確定。」等語（見原審卷第101至111
    頁），於本院審理中證稱：「（何以未發現入戶匯款與原來
    定期轉帳名目不同？金額都跟以前一樣要如何發現？我現在
    才看到金額不一樣，當時沒發現很正常，是因為我當時只看
    有無利息入帳就認為沒有錯，如果是機動的利息就會變動。
    （你們2人結婚後有無做過任何投資？有無贊成過被告投資
    什麼？）沒有，從來沒有聽被告說要投資任何東西，也沒有
    要跟他投資什麼。檢察官筆錄記載的那是我心裏在想，事後
    才知他去大陸投資。... （不同意有無將定存單及印鑑收起
    來保管？）因我信任他所以沒有自己保管，因為夫妻相互信
    任，因為這樣他較方便，而且利息都有存入我的戶頭。...
    （妳身分證及印章由何人保管？）辦完定存單後身分證還是
    帶著，印章我就藏在屏東家。（身分證有無交出來給被告？
    何種情況下交出？）有交過2次，他說要幫我辦農會健保及
    1次是辦護照時，辦健保那是在89年10月辦理170萬定存單以
    後交給他的。... 我的農保本來就辦好了，那是被告說還去
    幫小孩辦眷屬那些，我才交給他，我本來就辦好了，因為小
    孩的健保在我那邊，他說要辦小孩子健保要辦到他那邊，所
    以要我的印章。... 我就跟你講說那是一種欺騙的手段，他
    欺騙我說想要我的印章及身分證時就會想辦法欺騙我說要辦
    什麼，我就給他什麼，因為是夫妻信任的狀態下，他說要幫
    我辦護照，我就拿給他辦，我怎麼會想那麼多？身分證我都
    是帶在身上，如果他要幫我辦什麼東西我就拿給他，因為身
    分證是機動性的我大部分都帶在身上。」等語（見本院卷第
    42至43頁）明確。核與證人即新埤郵局承辦員曾信淳於原審
    審理中證稱：「（本件定期存款有無設定密碼？）沒有。（
    辦理解約是否被告一人來辦理？）是的。他有出示存款人的
    證件及印章、存單及代理人的印章及委託書，所以我才受理
    。... （此筆錢解約後，存到何處去？）存到戊○○的戶頭
    內。... （戊○○來辦理時，你是否有問他是否有經過丙○○的同意？）有問，他說有經過他太太的同意，且它帶來的
    證件齊全。（當時戊○○來辦理時，有無缺何資料，請他補
    正？）沒有缺資料，應該沒有。... （為何此案沒有設定密
    碼？）存款人可以設也可以不設。... （你看到此份委託書
    ，你是否認為丙○○委託戊○○來辦理解約？）是，因戊○○說他太太來辦理。（你是否相信？）我相信。（如果你明
    明知道丙○○沒有委託戊○○來辦，你是否會讓戊○○辦解
    約？）那一定是不會給他辦。」等語（見原審卷第97至100
    頁）相符。
  又證人即苗栗郵局承辦員丁○○於原審審理中證稱：「（丙○○當時有無設定密碼？）存單上面她有寫密碼。（此存單
    解約需何資料？）本人來，如本人沒來，需定期存單，兩個
    人的身分證、印鑑章、委託書。... （當時戊○○解約，你
    有無懷疑？）因證件齊全，且有委託書，符合規定我就讓他
    領。（你核對哪些手續？）證件，我當時有問他密碼。因當
    時電腦程式設定，不須密碼就可通過，而現在就要鍵入密碼
    。那時不需鍵入密碼。當時電腦程式不需要鍵入密碼，電腦
    就可完成解約。（你當時在民事庭時，有在民事庭作證，你
    說有請戊○○寫安全密碼，但他寫不出來，此事是否實在？
    ）實在。因當時很忙，我有問，請他想想看，而電腦不需要
    鍵入密碼，漏了審核。... （當時被告提出的委託書，是否
    還沒經過塗改，後來因有錯誤，而你請戊○○塗改？）應該
    是我請他更正，因時間太久了，我不確定。... （你當時因
    為被告持丙○○的身分證、印章及委託書，所以你相信他有
    受到丙○○的委託？）是。（如果你知道他沒有受到丙○○
    的委託，你是否會辦此筆的解約？）不會。」等語（見原審
    卷第112至114頁），其於原審90年訴字第498號另案民事返
    還消費寄託款事件審理中，亦證稱：「我有請戊○○寫安全
    密碼，但是戊○○寫不出來」等語，此經本院調取該案卷宗
    核閱屬實（見該卷第61頁）。況查本件300萬元定期儲金存
    單背面之「請蓋印鑑」欄，僅蓋有告訴人黃春局之印文，安
    全密碼則為空白，該欄位下方則有被告戊○○之簽名（見90
    年度偵字第4145號卷第21頁背面），顯見被告於辦理該定期
    存款解約時，並不知告訴人丙○○所設定之密碼為何，否則
    其在簽上自己名字當時，又何須讓該安全密碼欄保持空白？
    故被告當時既不知密碼為何，應係未經告訴人丙○○之委託
    而擅自前往辦理存款之解約轉存事宜，否則，告訴人豈會不
    預先告知被告而使被告於辦理時不知安全密碼？是被告雖曾
    於91年4月16日檢察官訊問時，當庭說出告訴人於苗栗郵局
    存款設定之安全密碼為2246（見90年度偵字第4145號卷第80
    頁），惟此僅能證明被告於91年4月16日檢察官訊問時知悉
    密碼，並不能反推其於90年1月18日辦理定存解約時亦知悉
    密碼，故此尚不足為其有利之認定。
  另被告坦承其有於辦理解約轉存事宜後，即陸續於每月由其
    本人或委託其外甥女賴麗嬌，在告訴人丙○○所指定每月分
    期利息轉存之上開潭子郵局帳戶中，各存入相當於上述兩筆
    定期儲金之利息金額款項等情，證人賴麗嬌亦於93年4月9日
    檢察官訊問時證稱：「（戊○○有無找妳幫忙匯款？）他拿
    錢叫我幫他匯款。（他何時請你幫他匯款？）他要去大陸做
    生意之前把錢給我... 匯款的錢是2萬... 2萬還有零頭...
    （他請你匯了4、5次，是分次給你還是一次給？）分次。（
    為何他不自己去匯款？）他常去大陸人不在台灣。他自己拿
    給我。答：他叫我分兩筆匯進去，說是幾日匯多少錢，幾日
    再匯多少錢，加起來是兩萬多。（他有無跟你說匯錢何用？
    ）沒有。... 兩萬多元是一個月分兩次匯款。（是有匯款4
    、5次？）應該是。（是每一個月拿給你？）有時他在大陸
    沒回來，就叫我先墊，是他去大陸前就會先說，一回來就會
    拿給我。」等語（見91年度偵續字第54號卷第172至174頁）
    ，而被告於91年4月16日檢察官訊問時，先否認有匯款入告
    訴人帳號之情事（見90年度偵字第4145號卷第79頁），惟經
    豐原郵局以91年5月22日91字第506001076號函檢送90年2月
    至90年4月匯入告訴人上開帳戶之郵政國內匯款單6紙（見
    90年度偵字第4145號卷第82至88頁），其匯款人均係被告，
    被告始於92年2月17日檢察官訊問時供稱：「我之所以匯兩
    次，是因為我朋友跟我借二筆錢，每個月付我兩次利息錢，
    我就將做為利息的現金匯進去我老婆上開帳戶。我在大陸時
    ，我請我朋友直接將要還給我利息錢交給賴麗嬌。（你請賴
    麗嬌幫你匯款時，你有無跟賴麗嬌講匯款的原因？）有。」
    等語（見91年度偵續字第54號卷第53至54頁），於93年4月9
    日檢察官訊問時稱：「（當時找賴麗嬌匯款如何跟他說？）
    款是匯到我太太的戶頭繳保險費，我有跟他說帳號，但沒有
    跟他說是為何匯款。... （你人在大陸如何給賴麗嬌錢？）
    我叫我朋友給他，或是我去大陸之前先拿錢給他。」等語（
    見91年度偵續字第54號卷第175頁），又於原審95年1月5日
    審理時供稱：「（為何要分二筆匯入？）有一筆是朋友欠我
    的利息，一筆是我自己匯的。之前是二筆，後來只有一筆。
    （為何賴麗嬌說是你叫他存的？）我有錢放在他那邊。」等
    語（見原審卷第119頁），其供述就何人拿錢給賴麗嬌？被
    告有無說匯款之原因？與證人賴麗嬌之供述不同。而就被告
    自己前後之供述，先否認有匯款之情事，而後就匯款之金錢
    來源，其供述亦前後不一，自難認其辯解為真。
  況且，經核告訴人丙○○提出上開其所指定利息存入帳戶之
    存簿內頁（見90年度偵字第4145號卷第18頁證物封套內部分
    存簿內頁影本），可見在本案中兩筆存款辦理解約後的每月
    6 日至8 日，均會分筆入戶匯款存入13612 元及8340元（但
    90年5 月7 日則存入8330元）。如被告確實經告訴人同意而
    解約並已預定事後代為繳納小孩保險費，則一開始有何必要
    否認其匯款？又如其果真是為代繳保費而匯款，又為何要如
    此麻煩於每月6 月至8 日分別匯入上述款項？何不一起於同
    一日匯入，以求方便？再者，代繳每月18000 多元之保險費
    ，又為何要匯入總計有21000 餘元之金額？此種疑點，均難
    有合理解釋。足見被告事實上並未經告訴人丙○○同意辦理
    解約轉存，否則有何必要於事後分筆分月逐一依照利息金額
    存入告訴人丙○○原指定之利息帳戶？其顯然是事後以此方
    式使告訴人相信其定存契約仍未終止，仍有利息收入，以掩
    飾其未經告訴人同意而辦理定存解約之犯行被發現之作法，
    本院91年度上字第237號民事判決，亦為相同之認定（見該
    判決第4頁），可為參考。
  至被告戊○○雖辯稱：解約後之資金，有經告訴人丙○○同
    意，持往大陸投資「王品印刷廠」，事後也曾帶同告訴人前
    往察看投資情形等情，然告訴人雖承認曾與被告共赴大陸遊
    玩，但否認有前往察看投資之情形，已如上述。而被告依檢
    察官之命提出當時前往大陸之照片僅有5張（見91年度偵續
    字第54號卷第143、144頁），而依其照片內之場景觀之，均
    為旅遊情形之留影，並未有任何告訴人一同察看印刷廠之情
    形，倘被告此部分之辯解為真，告訴人有與被告共同前往察
    看投資印刷廠之情形，且為期長達一個星期，其豈有提不出
    相關照片之理？況且，被告始稱其係投資大陸廣東省東莞市
    之「王品彩印廠」，並提出證明書影本1紙為據（見90年度
    偵字第4145號卷第74頁），嗣又稱係做六合彩賭博，並舉證
    人己○○到庭證稱：「（被告有無邀請你到大陸？何時？去
    做何事？做多久記得否？他太太有無到過大陸？）有，大約
    90年以前，去大陸做六合彩，做多久忘記了，他太太有去過
    大陸，很久了以前的事，詳細時間我不記得了。（你去大陸
    多少次？）與被告去2次都是做六合彩。（被告去大陸做六
    合彩有無告訴別人？曾經告訴何人你知否？他太太知道否？
    ）應該有，我們莊裏的朋友，應該知道，我去大陸2個多月
    回來後，他2夫妻又去了。（有無親耳聽到被告跟他太太講
    到大陸做何事？）有，他說要去大陸做六合彩。」等語（見
    本院卷第44至45頁），惟查告訴人於90年1月1日至92年2月
    17日間，僅有1次自高雄出入境之紀錄（見91年度偵續字第
    54號卷第50頁），此已與證人己○○證稱其回國後被告夫妻
    2人又去大陸等語不符，況且，告訴人縱係經被告告知要做
    六合彩賭博，並不表示告訴人有同意被告經營六合彩，更不
    能據以證明告訴人有同意被告將定存解約，是證人己○○之
    證詞，無從採為有利被告認定之證據。此外，經核被告所提
    出其於甲○○○局號0000000號、帳號000000-0號之郵政存
    簿儲金簿紀錄所載（見本院卷第56至61頁），被告於90年1
    月12日、90年1月18日各存入200萬元、298萬3251元後，即
    陸陸續續以卡片或現金提領之方式，將存簿內之存款領出，
    且並無任何之存款紀錄，再對照被告出入國之紀錄，可以發
    現，被告於90年3月14日出境前，共陸續提領199萬元，另在
    90年3月30日至90年4月3日回國期間，陸續提領20萬元，在
    90年4月11日至90年4月17日回國期間，陸續提領50萬元，在
    90年5月5日至90年5月8日回國期間，陸續提領29萬元，在90
    年6月23日至90年7月3日回國期間，陸續提領61萬元，在90
    年8月12日至90年8月14日回國期間，陸續提領72萬元，其提
    領金額均在20萬元以上，再觀被告所稱偕同告訴人出國一起
    查看投資狀況之該段國內期間（即90年5月18日至90年5月23
    日），被告僅共提領5萬元，此更殊難想像被告單獨一人出
    國，須提領20萬元以上現金，反倒與告訴人一起出國考察投
    資狀況，卻僅需提領5萬元現金即可支應？是本院認被告此
    部分之辯解，無從信為真實，其所辯告訴人事後反悔之說，
    亦屬無據。
  此外，並有被告所偽造之委託書影本2紙、本案兩筆定期儲
    金之立帳申請書影本2份、苗栗郵局90年9月20日00000000-0
    06號函、中華郵政股份有限公司苗栗郵局92年2月25日苗營
    字0925000164號函檢送之300萬元之定期儲金存單影本、郵
    政定期儲金本息轉存申請書影本各1份附卷可資佐證，從而
    本案事證已明，被告犯行洵堪認定，應依法論科。另被告之
    辯護人雖於本院審理時，具狀聲請本院命證人丁○○攜帶其
    於90年1月份至3月份承辦定存解約之文件，逐一審酌其有無
    命存款人填寫安全密碼部分，惟本院審酌證人丁○○縱有部
    分承辦之案件未命存款人填寫安全密碼之情事，亦不足以推
    定被告於辦理定存解約當時知悉密碼，故被告辯護人此部分
    之聲請本院認無加以調查之必要，附此說明。
二、核被告戊○○所為，係犯刑法第216條、第210條之行使偽造
    私文書罪及刑法第339條第1項之詐欺取財罪。被告盜用丙○○真正印章之行為，為偽造委託書、郵政定期儲金本息轉存
    申請書之階段行為，而其偽造委託書、郵政定期儲金本息轉
    存申請書之低度行為，應為行使之高度行為所吸收，均不另
    論罪。被告利用不知情之郵局承辦人員曾信淳、丁○○盜用
    印章而偽造私文書之行為，為間接正犯。又被告兩次辦理解
    約中各次所偽造之上開文書，均係為完成解約轉存之目的所
    為，行為獨立性薄弱，應認均為接續行為；而其各次為辦理
    解約而同時行使之上開文書，亦難認有侵害不同法益，亦不
    另論罪。被告前後2次行使偽造私文書及2次詐欺取財之行為
    ，均時間緊接，方法相同，觸犯構成要件相同之罪名，顯係
    基於概括犯意反覆為之，均應依連續犯規定論以一罪，並各
    加重其刑。被告連續行使偽造私文書與連續詐欺取財罪間，
    有方法目的之牽連關係，應從一重之連續行使偽造私文書罪
    處斷。檢察官起訴書雖未就被告於91年1月12日之犯行而為
    起訴，惟其與已起訴之被告91年1月18日之犯行，有連續犯
    之裁判上一罪關係，已如前述，自為起訴效力所及，本院仍
    得加以審理。
三、被告戊○○行為後，中華民國刑法於94年2月2日總統華總一
    義字第09400014901號令修正公布第1～3、5、10、11、15、
    16 、19、25～27、第四章章名、28～31、33～38、40～42
    、46、47、49、51、55、57～59、61～65、67、68、74～80
    、83～90、91-1、93、96、98、99、157、182、220、222、
    225、229-1、231、231-1、296-1、297、315-1、315-2、
    316、341、343條條文；增訂第40-1、75-1條條文；刪除第
    56、81、94、97、267、322、327、331、340、345、350條
    條文；並自95年7月1日施行。其中刑法第56條關於連續犯之
    規定業已刪除，是被告犯後法律已有變更，而本件被告於舊
    法時期所犯之數次詐欺、偽造文書等罪，依修正施行前刑法
    第56條之規定，為連續犯，應各以詐欺、偽造文書罪論以1
    罪，並得加重其刑至2分之1；而依修正施行後之刑法，並無
    連續犯之規定，且依新法應各別多次論斷之結果〈即數罪併
    罰〉，其刑度顯較修正前應依刑法第56條之規定以1連續詐
    欺、偽造文書罪為重，經比較新舊法結果，應依刑法第2條
    第1項前段之規定，以被告行為時之規定較有利於被告，而
    適用修正施行前之刑法第56條規定，各論以連續詐欺、偽造
    文書等罪。再刑法第55條後段關於牽連犯之規定業已刪除，
    是被告犯後法律已有變更，而本件被告於舊法時期所犯之偽
    造私文書、詐欺取財等罪，依新法應各別多次論斷之結果 (
    即數罪併罰)，其刑度顯較修正前應依刑法第55條後段之規
    定以從一重之偽造文書罪為重，經比較新舊法結果，因行為
    後之法律不利於行為人，應依刑法第2條第1項前段之規定，
    適用有利於被告之法律，即適用被告行為時之修正前刑法第
    55條牽連犯之規定，從一重之偽造文書罪處罰。又刑法第
    339條第1項詐欺罪之法定本刑中關於罰金刑最低額部分，依
    修正後刑法第33條第5款規定為「新臺幣1千元以上，以百元
    計算之」，較舊法所定罰金最低額為銀元1元以上為重，依
    刑法第2條第1項規定，以舊法有利於被告。再比較時應就罪
    刑有關之共犯、未遂犯、想像競合犯、牽連犯、連續犯、結
    合犯，以及累犯加重、自首減輕暨其他法定加減原因〈如身
    分加減〉與加減例等一切情形，綜其全部罪刑之結果而為比
    較。經本院綜合比較上開牽連犯、連續犯、罰金最低額等結
    果，以被告行為時之規定較有利於被告，本件此部分均應適
    用修正施行前刑法關於牽連犯、連續犯、罰金最低額之規定
    。
四、原審法院就被告戊○○上開所犯，予以論罪科刑，固非無見
    ，惟查：刑法第219條所定不問屬於犯人與否沒收之者，
    以偽造之印章、印文或署押為限，盜用者不在其列。盜用他
    人真印章所蓋之印文，並非偽造印章之印文，不在刑法第
    219條所定必須沒收之列（最高法院48年度台上字第113、
    1533號判例參照）。原判決認定被告係盜用告訴人丙○○之
    真正印章於委託書等文件上，竟將盜用印章蓋在委託書等文
    件上之印文，依該條予以沒收，顯屬於法有違。原判決未
    及就上開刑法修正條文部分引用刑法第2條第1項之規定為新
    舊法之比較適用，亦嫌未洽。是本案被告提起上訴仍執前詞
    否認犯罪，經核雖無理由，但原審判決既有上開可議之處，
    自應由本院將原審判決予以撤銷改判。爰審酌被告不顧夫妻
    情義，以行使偽造文書、詐欺之手法，將告訴人之多年積蓄
    ，提領一空，同時也造成苗栗郵局承辦員及相關人員之損害
    （因苗栗郵局事後遭告訴人求償，且經民事訴訟敗訴確定，
    苗栗郵局理賠金額共338萬7193元，承辦員及業管主管因而
    分擔賠償金，此經苗栗郵局代理人林政德於原審準備程序中
    供明在卷，並有理賠詳情表1紙可查，見原審卷第35至36頁
    、第38-1頁），被告本人所獲利益將近有500萬元（因扣除
    提前解約之溢付利息），且事後未能坦承犯行，態度尚非良
    好等一切情狀（新刑法第57條之規定，為法院就刑之裁量審
    認標準見解之明文化，非屬法律之變更），量處如主文第2
    項所示之刑。至於原審檢察官雖請求判處被告有期徒刑3年
    ，惟本院斟酌被告先前並無前科，及其他同類型案件之量刑
    情況，其求刑尚嫌過重，故未予採納，併此說明。
五、另被告戊○○上開偽造之委託書、郵政定期儲金本息轉存申
    請書等，業已由被告先後交給上開郵局以辦理告訴人丙○○
    定存解約手續，已屬上開郵局所有，非被告所有且並非違禁
    物，無從併予宣告沒收；而被告盜用告訴人丙○○之印章蓋
    在其上之印文，並非偽造之印文，亦毋庸宣告沒收；然其於
    90年1月12日、90年1月18日偽造之委託書立書人欄、委託人
    姓名欄上所偽造之丙○○署名各1枚，則應依刑法第219條規
    定宣告沒收之。至被告於90年1月18日所偽造之委託書，其
    文書本文所述「本人因丙○○無法親自辦理定期儲金業務，
    茲委託戊○○（原記載為丙○○，後又刪除改為戊○○，其
    刪改處有留存原字跡而可辨認）」等字樣，雖其中「丙○○
    」三字是以印文型式為之，但該處之丙○○並未有表達其本
    人用印之意涵，自非偽造之印文，故不宣告沒收（最高法院
    70年度台上字第2480號判例參照）。
據上論斷，應依刑事訴訟法第369條第1項前段、第364條、第299
條第1項前段，修正後刑法第2條第1項（新法第2條第1項之規定
，係規範行為後法律變更所生新舊法律比較適用之準據法，於新
法施行後，應適用新法第2條第1項之規定，為「從舊從輕」之比
較），修正前刑法第56條、第55條，刑法第216條、第210條、第
339條第1項、第219條，刑法施行法第1條之1第2項（依95年6月
14日總統以華總一義字第09500035181號增訂刑法施行法第1條之
1之立法說明，該條文第2項係「考量新修正之刑法施行後，不再
適用『現行法規所定貨幣單位折算新臺幣條例』，為使罰金數額
趨於一致，避免衍生新舊法比較適用問題，以緩和實務適用法律
之衝擊之前提下，規定第2項如上」，顯見刑法施行法第1條之1
第2項增訂後，自無再與「現行法規所定貨幣單位折算新臺幣條
例」、「罰金罰鍰提高標準條例」比較新舊法適用有關刑法分則
編未修正之條文定有罰金者之必要）判決如主文。
本案經檢察官乙○○到庭執行職務。
中    華    民    國    95    年    7    月    19     日
          刑事第十一庭  審判長法  官  黃  梅  月
                              法  官  黃  日  隆
                              法  官  林  宜  民
上列正本證明與原本無異。
如不服本判決應於收受送達後十日內向本院提出上訴書狀，其未
敘述上訴之理由者並得於提起上訴後十日內向本院補提理由書（
均須按他造當事人之人數附繕本）。
                              書記官  林  桂  鳳
中    華    民    國    95    年    7    月    20     日
附記論罪之法條全文
刑法第210條
偽造、變造私文書，足以生損害於公眾或他人者，處5 年以下有
期徒刑。
刑法第216條
行使第210 條至第215 條之文書者，依偽造、變造文書或登載不
實事項或使登  載不實事項之規定處斷。
刑法第339條第1項
意圖為自己或第3 人不法之所有，以詐術使人將本人或第3 人之
物交付者，處5 年以下有期徒刑、拘役或科或併科1000元以下罰
金。
                                                      Ａ


司法院資訊處製作；財團法人民間司法改革基金會備份。
